ACORDAO-COMPLETO-2310879

ACÓRDÃO 3562/2019 ATA 17/2019 - SEGUNDA CÂMARA

VISTO, relatado e discutido este pedido de reexame interposto por Gabriel Cândido de Oliveira Trindade Silva contra o Acórdão 9714/2017-TCU-Segunda Câmara.
ACORDAM os ministros do Tribunal de Contas da União, reunidos em sessão da Segunda Câmara, ante as razões expostas pelo relator e com fundamento nos arts. 32, inciso I, e 33 da Lei 8.443/1992, em:
9.1. com fundamento no art. 48, caput e parágrafo único, da Lei nº 8.443/1992, conhecer do presente pedido de reexame para, no mérito, negar-lhe provimento; e
9.2. dar ciência desta deliberação ao recorrente e ao Senado Federal.

Pedido de reexame interposto contra acórdão que considerou ilegal o ato referente a pensão civil instituída em favor do recorrente no âmbito do Senado Federal.

Segunda Câmara

Senado Federal.

3. Interessados/Responsáveis/Recorrentes:
3.1. Interessados: Alexandre Almeida Santos (XXX.898.825-XX); Bruno Quaranta Trindde Silva (XXX.170.311-XX); Delmiro Saldanha Ramalho Neto (XXX.664.251-XX); Eduardo Rildo da Silva Saldanha (XXX.085.234-XX); Francyelle Almeida dos Santos Bomfim (XXX.036.925-XX); Gabriel Cândido de Oliveira Trindade Silva (XXX.095.421-XX); Gabriel Pereira da Silva Leite Ribeiro (XXX.485.821-XX); Helena dos Santos Ramalho (XXX.498.551-XX); Idália Oliveira de Carvalho Calza (XXX.265.301-XX); Ivana Quaranta Trindade Silva (XXX.933.721-XX); Jean Medeiros Cardozo Bomfim (XXX.008.601-XX); Luís Carlos Cardoso Bomfim (XXX.008.101-XX); Nathalia Ribeiro Miranda (XXX.590.981-XX); Rodrigo Ribeiro Miranda (XXX.590.471-XX); Santinha Almeida Santos (XXX.961.355-XX); Stéfani Calza Machado (XXX.792.585-XX); Theo Pereira da Silva (XXX.019.881-XX); Waldivino Cardozo Bomfim (XXX.617.201-XX); Zulena Ribeiro Miranda (XXX.845.581-XX).
3.2. Recorrente: Gabriel Cândido de Oliveira Trindade Silva (XXX.095.421-XX).

13.1. Ministros presentes: Ana Arraes (Presidente), Augusto Nardes (Relator), Aroldo Cedraz e Raimundo Carreiro.
13.2. Ministro-Substituto presente: André Luís de Carvalho.

Gabriel de Oliveira Trindade Silva

AUGUSTO NARDES

Ministro José Mucio Monteiro.

Adoto como relatório a instrução aprovada no âmbito da Secretaria de Recursos (peças 70-72) , que contou com a anuência do Ministério Público junto ao TCU (peça 73) , a qual transcrevo com ajustes de formas que julgo pertinentes:
"INTRODUÇÃO
1.	Trata-se de Pedido de Reexame interposto por Gabriel Cândido de Oliveira Trindade Silva (R001 - peça 50) contra o Acórdão 9714/2017-TCU-Segunda Câmara (peça 43) , que considerou ilegal o ato de pensão civil do recorrente.
1.1	.A deliberação recorrida apresenta o seguinte teor:
9.1. considerar prejudicada, por perda de objeto, a apreciação do ato referente às pensões civis instituídas em favor de Gabriel Pereira da Silva Leite Ribeiro e Theo Pereira da Silva, posteriormente excluídos por maioridade e falecimento, respectivamente;
9.2. considerar legais os atos de concessões de pensões civis a Alexandre Almeida Santos, Delmiro Saldanha Ramalho Neto, Eduardo Rildo da Silva Saldanha, Francyelle Almeida dos Santos Bomfim, Helena dos Santos Ramalho, Idália Oliveira de Carvalho Calza, Jean Medeiros Cardozo Bomfim, Luís Carlos Cardoso Bomfim, Nathalia Ribeiro Miranda, Rodrigo Ribeiro Miranda, Santinha Almeida Santos, Stéfani Calza Machado, Waldivino Cardozo Bomfim e Zulena Ribeiro Miranda, ordenando o registro;
9.3. considerar ilegais os atos de concessões de pensões civis a Bruno Quaranta Trindade Silva, Gabriel Cândido de Oliveira Trindade Silva e Ivana Quaranta Trindade Silva, recusando o registro;
9.4. dispensar o ressarcimento das quantias indevidamente recebidas de boa fé pelo menor sob guarda Gabriel Cândido de Oliveira Trindade Silva;
9.5. determinar ao Senado Federal que adote medidas para:
9.5.1. dar ciência, no prazo de 15 (quinze) dias, do inteiro teor desta deliberação ao pensionista a que se refere o item 9.4, alertando-o de que o efeito suspensivo proveniente da interposição de eventuais recursos perante o TCU não o exime da devolução dos valores percebidos indevidamente após a respectiva notificação, caso esses não sejam providos;
9.5.2. fazer cessar, no prazo de 15 (quinze) dias, o pagamento decorrente do ato considerado ilegal, sob pena de responsabilidade solidária da autoridade administrativa omissa;
9.5.3. encaminhar ao Tribunal, no prazo de 30 (trinta) dias contados da ciência da decisão, documento apto a comprovar que o beneficiário referido no item 9.5.1 teve conhecimento do acórdão;
9.6. esclarecer à unidade jurisdicionada que a concessão considerada ilegal poderá prosperar, mediante emissão de novo ato livre da irregularidade apontada;
9.7. determinar à Sefip que providencie:
9.7.1. a exclusão do antigo código 3 1 7500 6, indevidamente informado no campo descrição dos fundamentos legais da pensão do formulário referente às beneficiárias Idália Oliveira de Carvalho Calza e Stéfani Calza Machado, remanescendo o código 3 1 0399 4 ali informado, referente à Emenda Constitucional nº 41/2003;
9.7.2. a retificação do sobrenome de pensionista, de modo que onde se lê 'Bruno Quaranta Trindade Silva' leia se 'Bruno Quaranta Trindade Silva', conforme o sistema CPF;
9.7.3. o monitoramento do cumprimento da determinação relativa à cessação de pagamentos decorrentes das concessões consideradas ilegais, representando ao Tribunal em caso de não atendimento.
HISTÓRICO
2.	Trata-se de processo de pensão civil que considerou ilegal o benefício de Gabriel de Oliveira Trindade Silva em razão de que não foi comprovada a condição de dependência econômica em relação ao instituidor.
EXAME DE ADMISSIBILIDADE
3.	Reitera-se o exame preliminar de admissibilidade (peça 60) , ratificado à peça 63, pelo Relator, Ministro João Augusto Ribeiro Nardes, que entendeu pelo conhecimento do recurso, uma vez que preenchidos os requisitos do art. 48 da Lei 8.443/1992 c/c os artigos 285 e 286, parágrafo único, do RI/TCU, suspendendo-se os efeitos dos itens 9.3 e 9.5.2 do Acórdão 9714/2017-TCU-Segunda Câmara em relação ao recorrente.
EXAME DE MÉRITO
4.	Delimitação
4.1	Constitui objeto do presente recurso definir se o recorrente tem direito à pensão civil na condição de menor sob guarda.
5.	Da pensão civil na condição de menor sob guarda.
5.1.	Defende-se no recurso que tem direito à pensão civil na condição de menor sob guarda, aduzindo os seguintes argumentos:
a) é portador encefalopatia crônica não degenerativa devido a paralisia cerebral por microcefalia;
b) em razão da necessidade de cuidados especiais a guarda foi dada pelos pais aos avós há mais de 17 anos;
c) a guarda dá a pessoa a condição de dependente de quem a tem e se destina a regularizar a convivência de fato, atribuindo ao guardião vínculo e representação jurídica em relação ao curatelado, obrigando-lhe a promover-lhes a assistência moral, material e educação, permitindo-lhe, todavia, opor-se a terceiros, inclusive aos pais;
d) a Lei 8.112/1990 assegura o direito à percepção do benefício, por força do art. 217, II, 'd';
e) o ministro Joaquim Barbosa, do STF, determinou que fosse restabelecido o pagamento de pensão alimentícia a um jovem absolutamente incapaz, em razão de ser portador de doença mental e que teve o benefício julgado ilegal pelo TCU;
f) o Superior Tribunal de Justiça entendeu que crianças e adolescentes que estão sob guarda têm assegurado o direito de receber pensão por morte, em caso do falecimento do responsável, por unanimidade, os ministros da Corte acolheram pedido da Procuradoria Geral da República para afirmar que a proteção aos menores garantida pelo Estatuto da Criança e do Adolescente (ECA) deve prevalecer sobre a norma previdenciária (Recurso Especial 1.141.788/RS) ;
g) com relação à capacidade financeira de seus pais, o fato de eles residirem no mesmo endereço de sua guardiã e serem sócios em empresas não significa que possuem rendimento para prover sua subsistência, pois essas empresas não estão em atividade e se quer possui movimentação financeira;
h) a pensão recebida por ele não estava servindo para lhe assegurar a manutenção de determinado padrão de renda, pois é dependente econômico do instituidor desde seu nascimento, sendo totalmente incapaz, tendo a guarda sido deferida aos avós em 3/3/1999;
i) a situação financeira dos genitores não assegura as condições de tratamento de que ele necessita;
j) a manutenção do benefício tem por base o Princípio da Dignidade da Pessoa Humana e o direito à vida;
k) anexou aos autos os seguintes documentos: comprovante da situação fiscal 'baixa de inscrição' da empresa sob CNPJ 05.909.096/0001-29 (peça 50, p 5) ; comprovante da situação fiscal 'baixa de inscrição' da empresa sob CNPJ J 04.615.851/0001-08 (peça 50, p 6) ; comprovante da situação fiscal 'cancelamento de inscrição' da empresa sob CNPJ 37.081.429/0001-60 (peça 50, p 7) ; laudo médico do Senado Federal de 29/3/2007 atestando que o recorrente é portador de invalidez permanente (peça 50, p 8) ; processo judicial de guarda (peça 50, p 9-19) .
Análise
5.2.	É legal a pensão civil concedida a menor sob guarda cujo fato gerador tenha ocorrido anteriormente à entrada em vigor da alteração promovida no art. 217 da Lei 8.112/1990 pela MP 664/2014, desde que a dependência econômica do menor em relação ao instituidor da pensão não seja descaracterizada.
5.3.	Esta Corte de Contas tem firme entendimento no sentido de que a pensão concedida à menor sob guarda só deve prosperar se houver no processo prova inconteste da dependência econômica e, principalmente, da incapacidade econômica dos pais do habilitando, que são os que detêm a responsabilidade precípua pelo sustento dos filhos, e não o erário (Decisões 641/1999-TCU-Plenário e 233/2000-TCU-1ª Câmara; Acórdão 646/2003-TCU-Segunda Câmara, 171/2005-TCU-2ª Câmara, 2.224/2011-TCU-1ª Câmara e 261/2005-TCU -Plenário, entre outros) .
5.4.	No caso em tela, restou demonstrado que os genitores do recorrente residem no mesmo endereço que a tutora do beneficiário incapaz, além de que, ambos são sócios em empresas cujos CNPJs são 05.909.096/0001-29, 04.615.851/0001-08 e 37.081.429/0001-60. A despeito dos comprovantes de situação fiscal trazidos pelo recorrente, pesquisa realizada junto ao sistema da receita federal, demonstra que todas as três empresas encontram-se em situação cadastral ativa (peça 68) .
5.5.	Ademais, mesmo que as empresas não estivessem ativas no momento, pelo menos duas delas foram constituídas após o óbito do instituidor das pensões (peça 68) , que ocorreu em 8/1/2000 (peça 36) , demonstrando que os genitores auferiram renda, descaracterizando a dependência econômica do recorrente em relação ao instituidor da pensão.
5.6.	Por fim, cabe ressaltar que precedentes do TCU definem os contornos para se verificar a dependência econômica, os quais podem ser sintetizados abaixo: 
a) A condição de dependente para efeitos fiscais (declaração de ajuste anual de imposto de renda) não é bastante para comprovar a efetiva dependência econômica do beneficiário da pensão em relação ao instituidor, que deve ser corroborada por outros elementos, uma vez que a dependência para fins tributários não se confunde com a dependência econômica para fins previdenciários, pois há distinções de natureza, propósito e abrangência entre elas. (v.g Acórdão 10132/2017-TCU-Segunda Câmara e Acórdão 6457/2017-TCU-Primeira Câmara) .
b) A comprovação da dependência econômica em relação ao instituidor da pensão civil não pode ser efetuada apenas mediante justificação judicial, uma vez que esse procedimento possui natureza meramente declaratória. (v.g Acórdão 7501/2017-TCU-Primeira Câmara e Acórdão 13179/2016-TCU-Segunda Câmara) ;
c) A manutenção do padrão de vida do beneficiário da pensão não é condição a ser considerada para a comprovação da dependência econômica em relação ao benefício, uma vez que pensão não é herança, assim, nos termos da Constituição Federal, o nível mínimo necessário para caracterizar a subsistência condigna e, portanto, a inexistência de dependência econômica para fins de benefício de pensão, é a percepção do salário mínimo, não se confundindo subsistência condigna com manutenção de padrão de vida. (v.g Acórdão 6457/2017-TCU-Primeira Câmara e Acórdão 5242/2017-TCU-Primeira Câmara e Acórdão 4941/2016-TCU-Primeira Câmara) .
5.7.	Deste modo, os citados precedentes demonstram que os documentos trazidos pelo recorrente são insuficientes para comprovar a dependência econômica do instituidor, tendo em vista que os genitores aferiram rendimentos advindos da atividade empresarial. Os pais são os primeiros responsáveis pelo sustento dos filhos e somente sua absoluta incapacidade em provê-los autoriza a transferência dessa responsabilidade para terceiros.
CONCLUSÃO
6.	Da análise anterior, conclui-se que o recorrente não tem direito à pensão civil na condição de menor sob guarda.
6.1.	Com base nessas conclusões, propõe-se o não provimento do recurso.
PROPOSTA DE ENCAMINHAMENTO
7.	Ante o exposto, submetem-se os autos à consideração superior, propondo-se, com fundamento no art. 48 da Lei 8.443/1992 c/c os artigos 285 e 286, parágrafo único, do RI/TCU:
a)	conhecer do recurso para, no mérito, negar-lhe provimento; 
b)	dar ciência do acórdão que for prolatado ao recorrente e aos demais interessados, ressaltando-se que o relatório e o voto que o acompanharem podem ser consultados no endereço www.tcu.gov.br/acordaos, no dia seguinte ao de sua oficialização."
	É o relatório.

8.1. Bruno Rodrigues de Oliveira (56.273/OAB-DF) e outros, representando Ivana Quaranta Trindade Silva.

Procuradora-Geral Cristina Machado da Costa e Silva.

PESSOAL. PENSÃO CIVIL. MENOR SOB GUARDA. NÃO COMPROVAÇÃO DA DEPENDÊNCIA ECONÔMICA. ILEGALIDADE. PEDIDO DE REEXAME. ELEMENTOS APRESENTADOS INCAPAZES DE MODIFICAR O JUÍZO REALIZADO PELO TRIBUNAL. NÃO PROVIMENTO.

PENSÃO CIVIL (PCIV)

Secretaria de Recursos (SERUR); Secretaria de Fiscalização de Pessoal (SEFIP).

Cuidam os autos de Pedido de Reexame interposto por Gabriel Candido de Oliveira Trindade Silva (peça 50) contra o Acórdão 9714/2017-TCU-Segunda Câmara (peça 43) , que considerou ilegal o ato de pensão civil do recorrente.
2. O recorrente defende no recurso argumentos que confirmariam o direito à pensão civil na condição de menor sob guarda. A Sefip, em sua bem elaborada instrução, que contou com a anuência do Ministério Público de Contas, analisou cada ponto apresentado e concluiu pelo não provimento do recurso.
3. No mérito, acompanho, por seus fundamentos, os pareceres da Sefip e do MP/TCU, os quais incorporo às minhas razões de decidir.
4. Entendo que ficou bem demonstrado nos autos que os genitores do menor auferiram renda, descaracterizando a dependência econômica do recorrente em relação ao instituidor da pensão.
5. Ressalto, como bem colocado na instrução da unidade técnica, que: "Esta Corte de Contas tem firme entendimento no sentido de que a pensão concedida à menor sob guarda só deve prosperar se houver no processo prova inconteste da dependência econômica e, principalmente, da incapacidade econômica dos pais do habilitando, que são os que detêm a responsabilidade precípua pelo sustento dos filhos, e não o erário (Decisões 641/1999-TCU-Plenário e 233/2000-TCU-1ª Câmara; Acórdão 646/2003-TCU-Segunda Câmara, 171/2005-TCU-2ª Câmara, 2.224/2011-TCU-1ª Câmara e 261/2005-TCU -Plenário, entre outros) ".
Dessa forma, VOTO no sentido de que o Tribunal aprove o Acórdão que ora submeto à deliberação desta Segunda Câmara.
TCU, Sala das Sessões Ministro Luciano Brandão Alves de Souza, em 28 de maio de 2019.
Ministro JOÃO AUGUSTO RIBEIRO NARDES 
Relator